【裁判字號】    99,台上,1649
【裁判日期】    990902
【裁判案由】    請求損害賠償
【裁判全文】
最高法院民事判決            九十九年度台上字第一六四九號
上  訴  人  Ｚ ○ ○
            ａ ○ ○
            乙 ｅ ○
            乙 ｆ ○
            甲 ○ ○
            乙 ｇ ○
            ｂ ○ ○
            ｃ ○ ○
            乙 ｈ ○
            乙 ○ ○
            乙 ｉ ○
            玄 ○ ○
            乙 ｊ ○
            乙 ｋ ○
            丙 ○ ○
            乙 ｌ ○
            丁 ○ ○
            戊 ○ ○
            黃 ○ ○
            己 ○ ○
            庚 ○ ○
            Ａ ○ ○
            辛 ○ ○
            壬 ○ ○
            癸 ○ ○
            乙 Ｖ ○
            乙 ｍ ○
            乙 ｎ ○
            子 ○ ○
            丑 ○ ○
            Ｂ ○ ○
            寅 ○ ○
            卯 ○ ○
            丙 甲 ○
            Ｃ ○ ○
            辰 ○ ○
            巳 ○ ○
            Ｄ ○ ○
            午 ○ ○
            Ｅ ○ ○
            未 ○ ○
            申 ○ ○
            Ｆ ○ ○
            乙 Ｗ ○
            酉 ○ ○
            ｄ ○ ○即陳光.
兼上列一人
法定代理人  丙 庚 ○同上）.
上  訴  人  戌 ○ ○
            乙 ｚ ○
            乙 ｏ ○
            乙 Ｘ ○
            亥 ○ ○
            乙ｐ○○
            天 ○ ○
            地 ○ ○
            宇 ○ ○
            宙    ○
            Ｇ ○ ○
            Ｈ ○ ○
            ｅ ○ ○
            ｆ ○ ○
            ｇ ○ ○
            ｈ ○ ○
            ｉ ○ ○
            范黃秀研
            Ｉ ○ ○
            ｊ ○ ○
            Ｊ ○ ○
            ｋ ○ ○
            ｌ ○ ○
            ｍ ○ ○
            Ｋ    ○
            ｎ ○ ○
            ｏ ○ ○
            Ｌ ○ ○
            ｐ ○ ○
            乙 Ｙ ○
            ｑ ○ ○
            ｒ ○ ○
            ｓ ○ ○
            乙ｑ○○
            ｔ ○ ○
            ｕ ○ ○
            乙Ｚ○○
            乙 ａ ○
            ｖ ○ ○
            ｗ ○ ○
            ｘ    ○
            ｙ ○ ○
            ｚ ○ ○
            Ｍ ○ ○
            Ｎ ○ ○
            乙 ｂ ○
            甲 甲 ○
            乙 ｒ ○
            甲 乙 ○
            乙 ｃ ○
            Ｏ ○ ○
            Ｐ ○ ○
            甲 丙 ○
            Ｑ ○ ○
            甲 丁 ○
            甲 戊 ○
            甲 己 ○
            甲 庚 ○
            甲 辛 ○
            甲 壬 ○
            甲 癸 ○
            乙 ｄ ○
            甲 子 ○
            甲 丑 ○
            甲 寅 ○
            丁 ○ ○
            甲 卯 ○
            甲 辰 ○
            甲 巳 ○
            Ｒ ○ ○
            甲 午 ○
            甲 未 ○
            Ｓ ○ ○
            甲 申 ○
            乙 ｓ ○
            甲 酉 ○
            乙 ｔ ○
            甲 戌 ○
            甲 亥 ○
            甲 天 ○
            甲 地 ○
            甲 宇 ○
            甲 宙 ○
            甲 玄 ○
            甲 黃 ○
            甲 Ａ ○
            甲 Ｂ ○
            甲 Ｃ ○
            甲 Ｄ ○
            乙 ｕ ○
            甲 Ｅ ○
            甲 Ｆ ○
            甲 Ｇ ○
            甲    Ｈ
            甲 Ｉ ○
            甲 Ｊ ○
            甲 Ｋ ○
            甲 Ｌ ○
            丙 丙 ○
            Ｔ ○ ○
            Ｕ ○ ○
            甲 Ｍ ○
            甲 Ｎ ○
            甲 Ｏ ○
            甲 ○ ○
            甲 Ｐ ○
            甲 Ｑ ○
            甲 Ｒ ○
            甲 Ｓ ○
            甲 Ｔ ○
            甲 Ｕ ○
            甲 Ｖ ○
            甲 Ｗ ○
            甲 Ｘ ○
            甲 Ｙ ○
            甲 Ｚ ○
            丙 丁 ○
            甲 ａ ○
            甲 ｂ ○
            甲 ｃ ○
            甲 ｄ ○
            甲 ｅ ○
            甲 ｆ ○
            甲 ｇ ○
            甲 ｈ ○
            Ｖ ○ ○
            Ｗ ○ ○
            甲 ｉ ○
            甲 ｊ ○
            甲 ｋ ○
            甲 ｌ ○
            甲 ｍ ○
            甲 ｎ ○
            甲 ｏ ○
            甲 ｐ ○
            甲 ｑ ○
            甲 ｒ ○
            甲 ｓ ○
            甲 ｔ ○
            甲 ｕ ○
            甲 ｖ ○
            甲 ｗ ○
            乙 ｖ ○
            甲 ｘ ○
            甲 ｙ ○
            甲 ｚ ○
            乙 甲 ○
            乙 乙 ○
            乙 丙 ○
            乙 丁 ○
            乙 戊 ○
            乙 己 ○
            乙 庚 ○
            乙 辛 ○
            乙 ｗ ○
            乙 ｘ ○
            乙 壬 ○
            乙 癸 ○
            乙 子 ○
            乙 丑 ○
            乙 寅 ○
            乙 卯 ○
            乙 辰 ○
            乙 巳 ○
            乙 午 ○
            乙 未 ○
            乙 申 ○
            乙 酉 ○
            Ｘ ○ ○
            乙 戌 ○
            乙 亥 ○
            乙 天 ○
            乙 地 ○
            乙 宇 ○
            乙 宙 ○
            乙 玄 ○
            乙 黃 ○
            乙 Ａ ○
            丙 乙 ○
            乙 ｙ ○
            乙 Ｂ ○
            乙 Ｃ ○
            乙 Ｄ ○
            乙 Ｅ ○
            乙 Ｆ ○
            乙 Ｇ ○
            乙 Ｈ ○
            乙 Ｉ ○
            乙 Ｊ ○
            乙 Ｋ ○
            乙Ｌ○○
            Ｙ ○ ○
            乙 Ｍ ○
            乙 Ｎ ○
            乙 Ｏ ○
            乙 Ｐ ○
            乙 Ｑ ○
            乙 Ｒ ○
            乙 Ｓ ○
            乙 Ｔ ○
            乙 Ｕ ○
上列二四八
人共同訴訟
代  理  人  邱 晃 泉律師
上  訴  人  霖肯實業股份有限公司
                      設台灣省台北縣中和市○○路36號5樓
            林肯建設股份有限公司
                      設同上
兼上列二人
法定代理人  丙 己 ○  住同上
共      同
訴訟代理人  葉 大 殷律師
            劉 孟 錦律師
            李 貞 儀律師
上  訴  人  丙 戊 ○  住台灣省台北縣中和市○○街143巷106
                      弄12號15樓
訴訟代理人  顧 立 雄律師
            許 慧 如律師
上列當事人間請求損害賠償事件，兩造對於中華民國九十八年六
月十六日台灣高等法院更審判決（九十六年度重訴更(二)字第七號
），各自提起上訴，本院判決如下：
    主  文
原判決除假執行部分外廢棄，發回台灣高等法院。
    理  由
本件上訴人Ｚ○○以次至上訴人乙Ｕ○等二四八人（下稱Ｚ○○
等人）起訴主張：對造上訴人丙己○係對造上訴人林肯建設股份
有限公司（下稱林肯公司）及霖肯實業股份有限公司（下稱霖肯
公司）之負責人；對造上訴人丙戊○為林肯公司、霖肯公司，及
訴外人（前為原審共同被告）生根建設股份有限公司（下稱生根
公司）等人，在台北縣汐止市○○路○段起造「林肯大郡」社區
之負責設計、監造建築師。伊等（或伊等之被繼承人，下同）則
為「林肯大郡」社區之房地所有人。該社區基地所在之山坡地，
不論係依斯時山坡地開發建築管理辦法（下稱山開辦法）、非都
市土地開發審議規範，或山坡地保育利用條例（下稱山保條例）
之相關規定，均不應且不得開發作為建築用地。詎對造上訴人為
使「林肯大郡」社區獲准開發興建，俾進行房地之銷售，除違背
建築法、建築技術成規、水土保持法、山保條例之相關規定，而
以偽造文書、圖說、及其他一連串之不正當手段，取得政府核發
之執照外；又偽造地質鑽探報告、地形圖等送審資料以掩飾不得
開發之事實。更未按核定計劃實施水土保持，並偽造擋土牆竣工
圖、違法未辦變更設計，而故意隱匿施工興建之其他諸多違法不
當之弊情。致伊等誤信其等所興建者為合法、安全之社區，而以
一般正常價格各自購買該社區內之房地後，於民國八十六年八月
十八日溫妮颱風來襲時，因社區邊坡抵抗力不足之擋土牆瞬間倒
塌，引發地層滑動，混凝土牆體併同大量泥石衝向坡下住宅，造
成伊等所有房地受有損害。則丙己○因擔任林肯公司及霖肯公司
之負責人，負責各該公司業務之推動，對於「林肯大郡」自開發
至興建完工，其間決策作成及相關業務執行，均有參與並知悉。
而丙戊○受聘為負責辦理「林肯大郡」設計、監造之執業建築師
。其等就「林肯大郡」開發案之種種弊情，或貫穿全案、促成不
法，或視若無睹、放任縱容，即均有以故意或重大過失行為，不
法侵害伊等財產上權利之情事，自應依民法第一百八十四條、第
一百八十五條規定，對伊等負損害賠償責任。林肯公司、霖肯公
司，亦應依民法第二十八條、公司法第二十三條第二項規定，及
債務不履行之法則，就伊等所受損害，與丙己○、丙戊○負連帶
賠償責任。爰提起刑事附帶民事訴訟，求為命對造上訴人連帶賠
償伊等各如原判決附表（下稱附表）二「訴之聲明」欄之「總計
」部分所示之金額，及均自訴狀繕本送達翌日（八十八年十一月
七日）起加付法定遲延利息之判決〔上訴人Ｚ○○等人逾上述金
額本息之請求，及另請求前共同被告李明珠、楊武治、李宗惠、
李瑞珠、張正、生根公司、長茂建設股份有限公司連帶給付部分
，業經更審前原法院判決其敗訴確定。又原審共同原告葉凡瑜、
盧聖揚、吳聰輝、李月霞、涂博文，陳真（即吳啟澤之遺產管
理人）、柯焜晃等七人，對上訴人林肯公司、霖肯公司、丙己○
、丙戊○，及原審共同被告日昇地質工程股份有限公司（兼法定
代理人翁文濤）、國地工程顧問有限公司、閎鼎工程顧問有限公
司、古文秀、張中良之訴；暨原審共同原告龍彩霓對丙戊○、張
中良、翁文濤、古文秀之訴；並原審共同原告李成章、李羅翔雲
對霖肯公司、丙己○、丙戊○、張中良、翁文濤、古文秀之訴等
部分，均未經原審為裁判，不在本院審理之範圍〕。
上訴人林肯公司、霖肯公司、丙己○辯稱：系爭災變之發生，係
對造上訴人Ｚ○○等人所有房屋（下稱系爭房屋）「後方順向坡
」坡址所在之後方擋土牆及地錨無法支撐其後方順向坡岩體下滑
力量，因而產生順向坡滑動，造成各該房屋下陷崩塌，非因房屋
坐落之基地有何瑕疵所致。且伊等並非該土地之出賣人，各該房
屋所坐落之基地（下稱系爭土地），又經台北縣政府及行政院公
共工程委員會鑑定為無安全上之疑慮。Ｚ○○等人更已因買賣而
受領系爭土地之交付及辦妥所有權移轉登記，縱因伊等之行為致
土地上其等所有之房屋倒塌，然既未改變該土地本質，對土地而
言，伊等即無賠償責任問題。另丙己○一人未執行建築物之規劃
、設計、施工與監工等事務，其對於所委任之建築師、專業技師
等，就建築物規劃、設計、施工與監工等專門知識及技術之疏忽
，所生之損害，亦無「過失」可言，自均不得責令伊等負責賠償
責任。苟伊等確應負損害賠償責任，Ｚ○○等人早於八十六年八
月十八日即知有損害及賠償義務人，其遲至八十八年十一月二日
始為請求，已罹於二年之請求權時效期間，伊等仍拒絕賠償等語
。
上訴人丙戊○則以：Ｚ○○等人僅一部分而非全數為系爭房地之
所有權人，且各該房屋並未倒塌，即無受損害之情事。況其等迄
未證明系爭房地之買賣價格，及系爭房屋之使用折舊，暨災變後
之剩餘殘值，逕依其等片面提出之計算式，主張受有系爭房地之
損失，請求伊連帶賠償，亦屬無理等語，資為抗辯。
原審命上訴人林肯公司、霖肯公司、丙己○、丙戊○連帶給付（
賠償）對造上訴人Ｚ○○等人如附表二「本院核准金額」欄之「
總計」部分所示金額本息，駁回Ｚ○○等人其餘之訴。係以：丙
己○為起造「林肯大郡」社區之林肯公司及霖肯公司之負責人，
丙戊○則為負責設計、監造之建築師，為Ｚ○○等人所不爭，堪
認為真實。丙己○、丙戊○因貪污治罪條例等案件，經台灣士林
地方法院分別論罪科刑後，上訴於原審刑事法院審理中（八十八
年度上訴字第四四○號），Ｚ○○等人以其等為各該犯罪而受損
害之人，提起系爭刑事附帶民事訴訟，依侵權行為法律關係，請
求丙己○、丙戊○、林肯公司、霖肯公司連帶賠償損害，程序上
並無不合。次按九十二年三月二十六日修正前之山開辦法第四條
第一項及第五條第一項，所以限制山坡地開發建築，無非因山坡
地開發有高度危險性及不穩定性，為山坡地保育及保障他人之權
益而設，此觀同辦法第二條第二項、第八條、第九條等規範意旨
即明。則丙己○為林肯公司、霖肯公司之實際負責人，丙戊○為
有多年工作經驗之建築師，自均應知悉山坡地開發建築有相當危
險性及不穩定性，於申領執照開發系爭土地時，理應有所注意，
竟執明知為不實，由（原審共同被告）古文秀所為內容不實之地
基鑽探與土壤試驗報告書；暨（原審共同被告）張中良所作成安
全係數不足之邊坡穩定及設計等相關文書，向台北縣政府領得「
林肯大郡」第一區至第六區，暨總統特區之建造執照，興建房屋
出售。而有共同故意以行使不實文書使公務員登載不實之方式，
或疏於相關調查或刻意迴避調查等應注意義務之情事。其等分別
犯偽造文書罪，業經刑事法院判處罪刑確定（最高法院八十九年
度台上字第七九三五號、原審法院九十年度上更(一)字第六六號）
。參酌台北市大地工程技師公會及中華民國土木技師公會全國聯
合會（下稱大地及土木技師公會），暨國立台灣科技大學營建工
程學系之鑑定報告，亦足徵其等因疏於調查或刻意迴避調查，致
溫妮颱風來襲時，釀成系爭災害。又系爭土地除部分有厚度不到
二公尺之覆蓋土層外，其餘均為砂、頁岩互層地質，最淺於地表
下○．六公尺即可知悉，其為砂、頁岩互層地質，應甚明顯。而
砂、頁岩之外觀，非難於辨認。乃丙己○、丙戊○均為從事建築
相關行業之人，於其等所涉刑事案件之偵審中，又供稱曾至現場
瞭解狀況，則依其等專門知識所得特別經驗，理應察覺上情，並
對古文秀所作虛偽不實之鑽探報告有所質疑，卻置之不理，顯有
疏失。縱丙己○、丙戊○對於系爭土地擋土牆之設計、施工，無
顯然疏失或偷工減料之情，然該擋土牆確曾發生地錨鬆動脫落，
且至八十六年間日漸嚴重，為此其等曾委託大地工程股份有限公
司進行評估並至現場會勘調查。即見其等對於該處地質有所知悉
，而就系爭土地可能因雨季來臨時，面臨巨大之水壓，均有認識
。是依大地及土木技師公會之鑑定報告所指：丙己○、丙戊○等
人於管理維護部分擋土牆、格樑及地錨系統，不足以提供足夠之
抵抗（水壓力之下滑推力），早有徵兆，卻均未能及時檢討並採
取有效之補救措施等情。足認其等對於系爭土地於豪雨時，一方
面水壓力造成下滑之推力增加，一方面頁岩之抗滑力又明顯降低
，當下滑力大於抗滑力時，即造成邊坡之全面坍塌破壞，應注意
能注意卻疏未注意，難謂無過失。參諸丙己○、丙戊○，或為「
林肯大郡」建案之負責人，或為總設計、監造之人，對於系爭房
地是否可能導致坍塌危險，係共同居於避免危險發生之保證人地
位，卻無採取任何顯然足以防止上情之措施。且於溫妮颱風即將
來襲時，仍不通知緊鄰該擋土牆之第二區、第三區居民疏散，任
憑可能坍塌之危險繼續存在。致溫妮颱風雨水滲入該邊坡砂、頁
岩互層，因頁岩抗滑力降低雨水壓作用，而瞬間倒塌並引發邊坡
地層滑動，使混凝土牆體併同大量泥石衝向邊坡下方第二區及第
三區住宅，造成Ｚ○○等人之系爭房屋樓柱立即斷裂坍陷、危樓
等鉅災。益見丙己○、丙戊○對於前開消極不作為，致災害之發
生，為有疏失。且Ｚ○○等人之房屋所受損害，與丙己○、丙戊
○未確實執行相關地質、鑽探調查，及系爭擋土牆等不足以提供
完全之抵抗下滑推力等之過失行為間，有相當因果關係。丙己○
、丙戊○二人，即應對Ｚ○○等人負損害賠償責任。依公司法第
二十三條第二項規定，丙己○所屬之林肯公司、霖肯公司，亦應
負連帶賠償責任。而Ｚ○○等人已先後補提房、地所有權狀，或
土地、建物登記謄本，堪認其等於八十六年八月十八日溫妮颱風
來襲時，均為系爭房地之所有人。依其等之房屋，係分別坐落於
台北縣汐止市○○段北港口小段一○○之二、三四五、三四四、
一○二之一、一○○之四號等土地上，縱台北縣政府八十六年十
一月間「汐止鎮林肯大郡災變調查與監測初步報告」，記載：「
林肯大郡」第二區、第三區第三排，及第四區「半倒及全倒」，
鑑定結果為：「半倒」。然依內政部及行政院公共工程委員會共
同會銜之函件暨所附鑑定報告，既顯示「林肯大郡」第二區、第
三區第三排，及第四區，均處於穩定區域內，建議可修繕補強。
再參以台灣省建築師公會之鑑定報告，僅將第二區、第三區房屋
受損部分，列為疏散區，非認定該區之房屋均達無法使用之程度
。及Ｚ○○等人之自行陳報，尚有大半之所有人現仍繼續居住於
系爭房屋內等情。可見Ｚ○○等人主張系爭房屋已不堪使用，應
依全損計算損害云云，為不可採。惟其等主張：以房屋買價乘以
折舊率及使用年數後計算其折舊之價值，再以房屋買價減去折價
價值，為房屋扣除折舊後之現值，並以該現值為其等房屋所受損
害部分之計算方式，已為丙己○、丙戊○、林肯公司、霖肯公司
等人，所不爭執。且Ｚ○○等人上開關於房屋買價、現值之計算
，經核亦屬合理，自可採信。爰依民事訴訟法第二百二十二條規
定，審酌相關鑑定報告認為系爭房屋均處於穩定區域內，尚可修
繕補強，及現仍有大半所有人繼續居住其內，Ｚ○○等人所受之
損害，尚未達半倒程度，所需修繕補強費用，應不致超過房屋現
值之四成。認其等系爭房屋之損害，應以扣除折舊後現值之四成
計算為宜。依此計算，Ｚ○○等人得請求之金額，詳如附表二「
本院核准金額」欄之「房屋部分」所示。另系爭土地乃砂、頁岩
互層，邊坡岩層有若干垂直節理存在，頁岩遇水後強度會有明顯
降低之特性，為典型順向坡地形。其原有之地形、地貌、地質，
非因颱風帶來之雨水所能造成。Ｚ○○等人自始取得之具有上述
地形、地貌及地質土地，既非因嗣後之系爭災變所改變，自不得
僅因該土地上之其他房屋曾發生倒塌情形，即謂土地已全無價值
。況Ｚ○○等人迄未能說明該土地於數十年後，仍不得再供建築
之用，或建築技術尚不能克服現有問題。則於該土地上，仍可繼
續使用現存未倒房屋之Ｚ○○等人而言，其所有土地應有部分之
價值，並未因喪失而涉及土地所有權本身之得喪。是以其等中尚
可繼續使用房屋者所主張系爭土地已無任何使用及交易價值，其
等就土地部分所受之損害，應以全額計算云云，固非可取。然審
酌系爭基地坐落之位置，原係供做住宅使用，及Ｚ○○等人就其
原利用系爭基地之經濟價值、所受利益，據以主張：「其等所有
系爭土地，因系爭災變，受有自損害發生日起至房屋使用年限屆
至之日止，因使用權能遭限縮之損害。而該土地坐落之房屋，屬
ＲＣ結構，依毀損時施行之固定資產耐用年數表所定，耐用年數
為五十五年。系爭房屋自興建完成之日（八十四年十月九日）起
迄災變發生日（八十六年八月十八日）止，約為一‧七五年，即
尚餘五三‧二五年。再按霍夫曼計算式扣除中間利息後，乘以申
報地價年息百分之十計算其現值，兩者相加即為就土地部分所得
請求賠償之全部金額」，而以之作為土地損害數額之計算方式，
為丙己○、丙戊○、林肯公司、霖肯公司等人所不予爭執。暨Ｚ
○○等人以申報地價年息百分之十計算其每年因系爭土地應有部
分使用權益喪失之損失，尚屬合理等情。認為Ｚ○○等人就系爭
土地之損害，應以扣除自興建完成之日起迄災變發生之日，再扣
除折舊後，按申報地價年息百分之十計算其等減損所得請求賠償
之金額，如附表二「本院核准金額」欄之「土地部分」所示為適
當。其等於損害賠償請求權，尚未罹於二年請求權時效期間之前
，訴請對造上訴人連帶賠償，應無不合。從而，Ｚ○○等人請求
林肯公司、霖肯公司、丙己○、丙戊○連帶賠償之損害，各於如
附表二「本院核准金額」欄之「總計」所示之金額本息範圍內，
為有理由。逾此部分，不應准許等詞，為其判斷之基礎。
按數人負同一債務，明示對於債權人各負全部給付之責任者，為
連帶債務，無該項明示時，連帶債務之成立，以法律有規定者為
限，民法第二百七十二條定有明文。是以連帶債務，必當事人間
有明示或法律有規定，始能成立。本件原審認定：「上訴人丙己
○、丙戊○二人對於系爭災變之發生，顯有過失行為，應對Ｚ○
○等人負損害賠償責任時，依公司法第二十三條第二項規定，丙
己○所屬之上訴人林肯公司、霖肯公司，亦應負連帶賠償責任」
等情，卻未就丙己○與丙戊○間、林肯公司與霖肯公司間，及丙
戊○與林肯公司、霖肯公司間，何以須一併對上訴人Ｚ○○等人
負連帶損害賠償之責？說明有何明示或法律規定，及其所憑依據
。即令丙己○、丙戊○、林肯公司、霖肯公司應為連帶之給付（
賠償），揆諸上開說明，於法已難謂合。況丙戊○於原審曾抗辯
：上訴人（Ｚ○○）等人未舉證證明系爭房屋實際受有損害，並
證明該房屋於災變後已無使用價值，而僅以其等人數多達二百餘
人，貪圖便利，即逕依Ｚ○○等人片面提出之計算式，主張受有
系爭房屋價金之損害，自屬無據。其等復未證明就系爭土地之使
用、收益、處分權能等受有何實際損害，更難認因系爭災變事實
而受有土地全部售價之損害，無從依侵權行為規定，為損害賠償
之請求等語（原審重訴更(二)字卷第三宗二二二頁）。似見丙戊○
就對造上訴人Ｚ○○等人主張之系爭房地損害金額之計算方式，
非無爭執。倘其確應與丙己○、林肯公司、霖肯公司等人負連帶
損害賠償之責，依民事訴訟法第五十六條第一款之規定，該爭執
對於丙己○等人，應同生爭執之效力。乃原審未詳加研求，竟謂
丙戊○、丙己○、林肯公司、霖肯公司，對Ｚ○○等人主張之系
爭房、地損害之計算方式「不予爭執」，據為其等不利之判決，
亦有認定事實與卷證資料不符之違誤。再者，Ｚ○○等人所有系
爭房屋之興建完成日，似分別為八十四年八月二十四日、十月七
日、九日、十一月十日（見外放證物之建物所有權狀影本），並
非於同一日完成。則依其等主張之方式所計算出之折舊率，是否
不應互異？原審逕將各該房屋之興建完成日，均認為係八十四年
十月九日，憑以核算房屋之折舊率，非無疏略之違誤。縱認系爭
房屋興建完成日皆為八十四年十月九日，惟算至系爭災變發生日
（八十六年八月十八日），共計一年十個月又十日，約一‧八五
年。但原審之計算式卻以一‧七五年作為房屋之已使用年限，而
據此核算各該房屋之受損金額，是否允洽？更待釐清。且就Ｚ○
○等人主張之損害計算方式，原審先謂：Ｚ○○等人所有系爭土
地，因系爭災變，受有自「損害發生日」起，至房屋使用年限屆
至之日止，其使用權能遭限縮之損害。繼之又謂：系爭房屋自「
興建完成之日」起，迄災變發生日止，約為一‧七五年，（得使
用年限）尚餘五十三‧二五年。再按霍夫曼計算式扣除中間利息
後，乘以申報地價年息百分之十計算其現值，兩者相加即為Ｚ○
○等人就土地部分所得請求賠償之全部金額云云。其對土地損害
之「起算日」，前後所論不無齟齬矛盾之違法。另本院前次發回
意旨已予指明：原審僅泛言：審酌系爭基地坐落之位置，原係供
做住宅使用，及Ｚ○○等人原利用系爭基地之經濟價值、所受利
益等情狀，而認為Ｚ○○等人現時就土地所受之損失，以申報地
價年息百分之十計算其每年因系爭土地應有部分使用權益喪失之
損失，應屬合理。但未具體說明其心證之理由，尚嫌速斷等情，
原審仍恝置不論，所為丙己○、丙戊○、林肯公司、霖肯公司敗
訴之判決，於法尤有未洽。此外，Ｚ○○等人一再主張：其等是
否住於系爭房屋，不能作為損害賠償之判斷依據，縱有部分受害
住戶仍然居住，實不得已。無論如何，「林肯大郡」房地，經「
台灣省應用地質技師公會」等之專業鑑定，有基地高度風化破碎
、淘空、流失、沈陷、擋土牆裂開、傾斜、位移、穩定性未達安
全係數，建物樑柱牆有明顯裂縫、結構體有相當程度損害等等問
題。「林肯大郡」房地，即使並非無法居住，惟系爭房屋因存有
如此多項嚴重問題無論交易、使用、擔保及心理價值，事實上其
價值已貶損殆盡等語（同上卷第三宗一七九頁反面、一八○頁，
第四宗二五七頁），倘非子虛，即屬重要之攻擊防禦方法。原審
未於判決理由項下說明其不可採之理由，遽以系爭房屋處於穩定
區域內，尚可修繕補強，且現仍有大半之人繼續居住，所需修繕
補強費用，不致超過房屋現值四成。其等系爭房屋之損害，應悉
以扣除折舊後現值之四成計算為宜等詞，而為Ｚ○○等人不利之
判決，自有判決不備理由之違誤。又土地與房屋如原屬個別存在
之不動產，固各得單獨為交易之標的，惟房屋性質上不能與土地
使用權分離而存在，亦即使用房屋必須使用該房屋之基地。倘Ｚ
○○等人確得請求賠償房屋及土地之損害，其等之房屋及基地（
土地），既已結合為一體，而非處於分別獨立之狀態，於認定損
害之數額時，是否不應審酌前述房屋與基地之不能分離性質，而
為整體之考量？原審予以分別計價，是否妥適？非無再事研求之
餘地。兩造上訴論旨，各自指摘原判決對其不利部分為不當，求
予廢棄，均有理由。
據上論結，本件兩造上訴均有理由。依民事訴訟法第四百七十七
條第一項、第四百七十八條第二項，判決如主文。
中    華    民    國  九十九  年    九    月    二    日
                      最高法院民事第三庭
                          審判長法官  蘇  茂  秋
                                法官  李  慧  兒
                                法官  王  仁  貴
                                法官  葉  勝  利
                                法官  高  孟  焄
本件正本證明與原本無異
                                      書  記  官
中    華    民    國  九十九  年    九    月   十四   日
                                                      ｖ

司法院資訊處製作；財團法人民間司法改革基金會備份。
